【裁判字號】    97,台上,1444
【裁判日期】    970403
【裁判案由】    業務過失致人於死
【裁判全文】
最高法院刑事判決            九十七年度台上字第一四四四號
上  訴  人  甲○○
                    134巷2號
上列上訴人因業務過失致人於死案件，不服台灣高等法院台中分
院中華民國九十六年十一月八日第二審更審判決（九十六年度交
上更(二)字第四六號，起訴案號：台灣苗栗地方法院檢察署八十九
年度偵字第四五八七號），提起上訴，本院判決如下：
    主  文
上訴駁回。
    理  由
按刑事訴訟法第三百七十七條規定：上訴於第三審法院，非以判
決違背法令為理由，不得為之。是提起第三審上訴，應以原判決
違背法令為理由，係屬法定要件。如果上訴理由所指摘原判決違
法情事，顯與法律規定得為第三審上訴理由之違法情形，不相適
合時，即應認其上訴為違背法律上之程式，予以駁回。本件原判
決認定：上訴人甲○○係統聯汽車客運股份有限公司司機，於民
國八十九年一月二十一日十四時十五分許，駕駛車號ＦＸ—三三
二號營業大客車（下稱乙車），行經國道一號高速公路南向一四
０公里又五一三公尺處時，疏未注意保持行車安全間距，貿然自
外側變換車道至內側車道，致在其後內側車道行駛之吳恆益駕駛
之車號ＧＵ—四六一０號自用小客車（下稱甲車，車上載有吳黃
評及吳陳寶猜），閃避不及，右側車頭擦撞乙車之左後側車身後
，再追撞因塞車停於內車道由鄭雅文駕駛之車號ＦＴ—九一八號
營業大客車（下稱丙車），致吳黃評因腦挫傷、腦損傷、前額挫
傷當場死亡，吳陳寶猜則頭部外傷，送醫救治後延至八十九年三
月十六日二十時三十五分許因頭部外傷、多重器官衰竭不治死亡
（吳恆益受傷部分則未據告訴）等情，因而撤銷第一審之科刑判
決，改判仍論上訴人以從事業務之人，因業務上之過失致人於死
罪，處有期徒刑五月，減為有期徒刑二月又十五日，並諭知易科
罰金折算之標準。係以上開事實，業據吳恆益生前於警詢指陳在
卷（陳稱：當時伊行駛內側車道，乙車突變換至伊前方並煞車減
速，致伊煞車不及而撞擊該車肇事等語），並有道路交通事故調
查報告表、現場及車損照片、相驗屍體證明書、驗斷書等在卷可
稽。復說明：(1)依照片所示，甲車係右側前葉子板起至前、後車
門及後葉子板處，均有刮痕；乙車車身左側後輪胎胎面上有擦撞
痕跡，由後輪起往後方，車身下緣有刮擦痕、後懸左側有擦痕及
後懸左後角處有擦撞痕、左後倒車燈殼方位處，有甲車右側照後
鏡之撞擊凹陷痕跡與刮擦痕，顯然係甲車右側與乙車左後輪後之
部位碰擦撞。又依甲、乙二車之受損情形及車身長度，如二車並
行，甲車應無仍欲跨線變換至外車道，致與乙車發生碰擦撞之理
；而衡諸一般行車經驗，本件應係上訴人駕駛乙車欲變換至內側
車道，以小角度切入於甲車前方，因未保持安全間距，始被甲車
自後撞及，較符常情及客觀事證。(2)由道路交通事故調查報告表
、車損照片顯示刮地痕位於甲車行向內側車道上，並與車道平行
，及警員姜守鼎於第一審證述：刮地痕代表車子行駛當中，板金
部分撞完後仍有動力，往前擦刮柏油路面等語，顯係甲車碰撞後
受損刮地造成，再參諸丙車係後懸中央右側部分遭撞擊受損，可
確定甲車當時直行於內側車道。(3)本件事故經送請鑑定結果，分
別據台灣省竹苗區車輛行車事故鑑定委員會八十九年九月八日竹
鑑字第八九０六三三號函附鑑定意見書，認定：上訴人「駕駛營
業大客車變換車道不當為肇事原因。」及台灣省車輛行車事故覆
議鑑定委員會八十九年十月二十三日府覆議字第八九一六九六號
函覆稱：「甲○○駕駛營（業）大客車變換車道，未注意安全距
離衍生連環肇事，為肇事原因。」各等語，復經證人即台灣省竹
苗區車輛行車事故鑑定委員會委員吳宗修於原審更一審證述：該
委員會係以現場碎落片的位置、停車的位置、車損照片的比對、
吳恆益車輛（甲車）之刮地痕等跡證作綜合判斷，當時這個案子
沒有委員有異議，這個結論當時大家都同意的等語。嗣再送請中
央警察大學鑑定結果，仍認：乙車行經肇事路段，因前方塞車未
依規定與甲車保持安全距離與間隔，由外側變換車道至內側並突
然煞車減速，致甲車之右側車頭，與乙車左側後車角擦撞後，甲
車再衝撞前行於內側車道之丙車等情，有該校九十二年三月十九
日校科字第九一０四七四二號函送之鑑定書及九十六年九月十九
日校鑑科字第０九六０００四八二四號函（補述略稱：甲車右側
後車門及右後輪上方葉子板板金凹陷，係與乙車擦撞後，乙車左
後輪尾部車身隨即擠壓擦撞甲車所導致；由乙車左後輪尾部車身
之板金擦痕，可知兩車擠壓擦撞當時之角度是近乎平行，該板金
凹陷係甲、乙兩車車身瞬間貼住並行之後，隨即分離之自然現象
；接觸擦撞時之角度相當小，幾乎是同向車身近乎平行狀態之接
觸等語）在卷可參，復經鑑定人詹丙源證述：「看出有二次撞擊
，這個我們在鑑定書中都有載明。二車輛高速行駛時，剛開始，
第一次碰撞，因為甲車的右後車門有往後掀開的痕跡可判斷有第
一次碰撞，之後，乙車速度往前，乙車方向盤往右打出去，把它
擠壓到，所以乙車後懸綠色烤漆有白白刮掉的漆痕，所以我們判
斷有二次的碰撞，……因為快速行駛的狀況下，車輛的角度一偏
，接觸的角度就一定是歪的，由他們所撞的角度是平齊而看，如
果甲車有變換車道，在高速行駛之下，應不是平齊的角度，……
應是旁邊的車輛靠過來的情形。」等語。堪認本件事故確係上訴
人駕駛乙車未依規定保持安全距離與間隔，由外側變換車道至內
側並突然煞車減速時，致吳恆益所駕駛甲車右側車頭與乙車左側
後車角擦撞後，甲車再衝撞前行於內側車道之丙車，違反道路交
通安全規則第九十四條第三項及高速公路交通管制規則第十一條
之規定因而發生車禍，並致吳黃評等死亡，於車禍之發生自有過
失。又中華民國車輛交通事故鑑定技術研究學會函覆第一審稱：
本件車禍「因案情複雜，難以定論」等語，該會研究員張漢威於
第一審雖證稱：「我們不同意竹苗（指台灣省竹苗區車輛行車事
故鑑定委員會）鑑定結果」，但同時證述：其無法確定本件肇事
原因等語，於原審仍稱：鑑定結果由伊一人作成，無法判斷到底
是何原因造成車禍等詞；另卷附道路交通事故調查報告表上肇事
經過摘要所載，係警員個人之意見，與上述客觀事證及前揭鑑定
、覆議鑑定等鑑定結果均不同，均難採為有利上訴人之認定各等
情。對於認定上訴人應負車禍肇事並致人於死之過失責任，上訴
人所辯其無過失為不可採信，俱依卷證資料，逐一說明審認、論
駁綦詳，其推理論斷衡諸經驗法則、論理法則、證據法則等皆無
違背。上訴意旨略稱：(1)原判決理由所載乙車「突然煞車減速」
致發生車禍，及引用鑑定人詹丙源之證詞謂「判斷有二次碰撞」
，均為事實欄所無，另其認定乙車與吳恆益所駕駛甲車碰撞之位
置，為乙車之「左後車角」，亦與事實欄所載為「左後車身」不
一致，有理由矛盾之違法。(2)依證人即警員姜守鼎之證述，可知
現場留下之刮地痕及碎片，係甲車與丙車撞擊所產生，原判決誤
推為乙車在內車道與甲車撞擊，有認定事實不依證據之違法。(3)
當時內側車道已塞車，呈停車狀態，有鄭雅文之證詞可稽，上訴
人當無仍由外側車道變換進入內側車道之理，且乙車僅左側車角
有輕微擦痕，並無留下碎片，證人姜守鼎亦證稱：當時道路施工
塞車回堵，內側車道車速慢，甲車無法看到外側車道有車，欲閃
避時，因未保持行車距離，先擦撞後，變換至內線再追撞上去等
語，及車禍鑑定專家張漢威證稱：甲車橫跨二車道，撞擊時向右
打方向盤，但來不及了等語，如甲車駕駛人見乙車換入內側車道
，必向左打方向盤，不致平行擦撞乙車左後角，並往前撞擊丙車
，現場亦無乙車之煞車痕，乙車是否在內側車道並與甲車碰撞，
非無疑問。足證車禍係因甲車不當變換車道而發生，台灣省竹苗
區車輛行車事故鑑定委員會、台灣省車輛行車事故覆議鑑定委員
會及中央警察大學鑑定結果認係乙車換入內側車道而肇事，均屬
有誤。原審未調查上述有利於上訴人之事證，對上訴人請求調閱
吳恆益之健保就診紀錄，以察其身體健康情形是否能駕車行駛於
高速公路及與發生車禍責任之關係，亦未為調查說明，有調查未
盡之違法等語。惟查：(一)、原判決係以上訴人駕駛車輛變換車道
時，未依規定保持安全距離與間隔而肇事，為其認定上訴人應負
車禍過失責任之依據，其事實欄未記載上訴人煞車減速部分之事
實，於判決無影響，自不得執為適法之第三審上訴理由。又原判
決所引用鑑定人詹丙源之證詞謂「判斷有二次碰撞」，係指碰撞
過程而言，與其事實欄所載甲車「擦撞」乙車，難謂係異其認定
；且本件車禍碰撞及車損情形，有上述卷附照片等資料可考，原
判決所載乙車之「左後車角」或「左後車身」，應僅係對同一碰
撞位置，敘述用語之不同而已，亦難謂為不一致，尚無事實與理
由矛盾之違誤。(二)、原判決依上述卷證資料（包括現場留下之刮
地痕、碎片等跡證），認定上訴人駕駛乙車，確有在肇事地點之
內側車道與吳恆益駕駛之甲車碰撞之事實，業已詳述取捨證據之
心證理由，其為上開事實之認定，即非無據。而證人即姜守鼎警
員及張漢威二人，均非實際體驗本件車禍，亦非現場之目擊證人
，其等到庭對車禍發生原因之相關供述，要僅為該證人之個人意
見或推測之詞，既非以實際經驗為基礎，依刑事訴訟法第一百六
十條之規定，不得作為證據，原判決不予採取，於法自無不合。
又本案並無因吳恆益身體健康狀況導致車禍之具體事證，其健康
狀況如何，即難謂與車禍發生之待證事實間有何必要之關聯，原
審未為該無益之查證，亦非有違背調查證據必要性之違法。其餘
上訴意旨亦係置原判決所為明白論斷於不顧，仍持已為原判決指
駁之陳詞再事爭辯，及對於事實審法院取捨證據與自由判斷證據
證明力之職權行使，徒以自己之說詞，任意指摘，難認已符合首
揭法定之第三審上訴要件。其上訴違背法律上之程式，應予駁回
。
據上論結，應依刑事訴訟法第三百九十五條前段，判決如主文。
中    華    民    國  九十七  年    四    月    三    日
                      最高法院刑事第十一庭
                          審判長法官  邵  燕  玲
                                法官  李  伯  道
                                法官  孫  增  同
                                法官  吳      燦
                                法官  李  英  勇
      本件正本證明與原本無異
                                      書  記  官
中    華    民    國  九十七  年    四    月    八    日
                                                 H


司法院資訊處製作；財團法人民間司法改革基金會備份。
